ACORDAO-COMPLETO-2422118

ACÓRDÃO 6831/2021 ATA 13/2021 - SEGUNDA CÂMARA

VISTOS, relatados e discutidos estes autos de concessão de aposentadoria de Francisca Eliete Correia Osorio (XXX.191.892-XX) , vinculada à Fundação Universidade do Amazonas, submetido, para fins de registro, à apreciação do Tribunal de Contas da União;
ACORDAM os Ministros do Tribunal de Contas da União, reunidos em Sessão da Segunda Câmara, diante das razões expostas pelo Relator, com fundamento nos arts. 71, inciso III, da Constituição Federal; 1º, inciso V, e 39, inciso II, da Lei 8.443/1992; 260, § 1º, do Regimento Interno/TCU, c/c o art. 19, inciso II, da IN TCU 78/2018, em:
9.1. considerar ilegal o ato de concessão de aposentadoria referente a Francisca Eliete Correia Osorio, negando-lhe o respectivo registro;
9.2. dispensar o ressarcimento das quantias indevidamente recebidas de boa-fé, consoante o disposto no Enunciado nº 106 da Súmula de Jurisprudência deste Tribunal;
9.3. determinar à Fundação Universidade do Amazonas que:
9.3.1. promova a correção dos proventos pagos à inativa no sistema Siape, de forma a observar a regra de paridade com os servidores da ativa e tendo o cálculo baseado na última remuneração da atividade, conforme determina o artigo 6.º-A da Emenda 41/2003, introduzido pela Emenda Constitucional 70/2012;
9.3.2. insira uma rubrica no contracheque da interessada, relativa à diferença entre os proventos atualmente pagos e o valor resultante do novo cálculo, em caso de eventual decesso remuneratório com a aplicação do regime de paridade, sob a forma de vantagem pessoal nominalmente identificada, a qual deverá ser absorvida sempre que houver reorganização ou reestruturação do cargo ou carreira da interessada, até sua completa extinção, nos termos do que dispõe o item 9.2.5 do Acórdão 2553/2013-TCU-Plenário;
9.3.3. emita novo ato de concessão de aposentadoria, no prazo de 30 (trinta) dias, a contar da ciência desta deliberação, e submeta-o ao Tribunal, após suprimida a irregularidade que ensejou a apreciação pela ilegalidade;
9.3.4. dê ciência, no prazo de 15 (quinze) dias, a contar da apreciação deste acórdão, do inteiro teor da deliberação à interessada, alertando-a de que o efeito suspensivo proveniente da interposição de eventual recurso perante o TCU não a exime da devolução dos valores percebidos indevidamente após as respectivas notificações, caso o recurso não seja provido.

Ato de aposentadoria, submetido, para fins de registro, à apreciação do Tribunal de Contas da União (TCU), de acordo com o art. 71, inciso III, da Constituição Federal.  O ato foi cadastrado e disponibilizado ao TCU por intermédio do Sistema e-Pessoal, na forma do art. 2º e 4º da Instrução Normativa TCU 78/2018.

Segunda Câmara

Fundação Universidade do Amazonas.

3. Interessados/Responsáveis:
3.1. Interessado: Francisca Eliete Correia Osorio (XXX.191.892-XX).

13.1. Ministros presentes: Bruno Dantas (Presidente), Augusto Nardes, Aroldo Cedraz (Relator) e Raimundo Carreiro.
13.2. Ministros-Substitutos presentes: Marcos Bemquerer Costa e André Luís de Carvalho.

AROLDO CEDRAZ

Transcrevo o Relatório a instrução da Secretaria de Fiscalização de Pessoal - Sefip, peça 5, que obteve anuência de seus dirigentes, peça 6.
"Trata-se de ato de aposentadoria, submetido, para fins de registro, à apreciação do Tribunal de Contas da União (TCU) , de acordo com o art. 71, inciso III, da Constituição Federal.  O ato foi cadastrado e disponibilizado ao TCU por intermédio do Sistema e-Pessoal, na forma do art. 2º e 4º da Instrução Normativa TCU 78/2018.
O ato desse processo pertence às seguintes unidades:
Unidade emissora: Fundação Universidade do Amazonas.
Unidade cadastradora:  Fundação Universidade do Amazonas.
Subunidade cadastradora: Coordenação de Aposentadoria e Pensão - CAP.
EXAME TÉCNICO
Procedimentos aplicados
Os procedimentos para exame, apreciação e registro de atos de pessoal encontram-se estabelecidos na Instrução Normativa TCU 78/2018 e na Resolução TCU 206/2007. Essas normas dispõem que os atos de pessoal disponibilizados por meio do e-Pessoal devem ser submetidos previamente a críticas automatizadas, com base em parâmetros predefinidos.
As críticas das informações cadastradas na etapa de coleta do ato foram elaboradas e validadas levando-se em conta as peculiaridades de cada ato. Os itens verificados nessa etapa são inerentes a dados cadastrais, fundamentos legais, mapa de tempo, ficha financeira, assim como eventuais ocorrências de acumulação. Trata-se de verificações abrangentes, minuciosas e precisas e sem a necessidade de ação humana e, portanto, menos suscetível a falhas. As críticas aplicadas estão discriminadas no sistema, no Menu e-Pessoal, opção "Crítica", que podem ser acessadas mediante concessão de perfil específico a servidores do TCU responsáveis pela análise.
Além das críticas automatizadas, há verificação humana adicional no caso de haver alertas do sistema ou informações não formatadas, como esclarecimentos do gestor ou do controle interno.  
As críticas também consideram os registros do Sistema Integrado de Administração de Recursos Humanos (Siape) . O Siape disponibiliza informações atualizadas sobre as parcelas que integram os proventos, diferentemente, portanto, do e-Pessoal, que informa as parcelas no momento do registro do ato. 
Essa confrontação com o Siape fornece uma visão atual e verdadeira da situação, o que permite descaracterizar irregularidades e inconsistências que, embora constantes do e-Pessoal, já foram corrigidas.
As verificações detectadas no ato encontram-se discriminadas na aba de pendências do ato no sistema e-Pessoal, bem como no espelho do ato contemplado por esta instrução.
Exame das Constatações
Ato: 13912/2018 - Interessado: FRANCISCA ELIETE CORREIA OSORIO - CPF: XXX.191.892-XX
Parecer do Controle Interno: considerar o ato Legal.
Por intermédio de análises realizadas por esta Unidade Técnica no presente ato, não se constatou irregularidade que obste a chancela pela legalidade.
Encaminhamento do ato: 
Considerar LEGAL e conceder registro do ato de FRANCISCA ELIETE CORREIA OSORIO. 
CONCLUSÃO
A abrangência e a profundidade das verificações levadas a efeito fundamentam convicção de que o ato 13912/2018 pode ser apreciado pela legalidade, em razão de não terem sido encontradas irregularidades no ato, de acordo com o item Exame das Constatações desta instrução.
PROPOSTA DE ENCAMINHAMENTO
Ante o exposto, com fundamento no art. 71, inciso III, da Constituição Federal, no art. 1º, inciso V, e art. 39, incisos I e II, da Lei 8.443/1992, no art. 260 do Regimento Interno do Tribunal de Contas da União, propõe-se: 
Considerar LEGAL e conceder o registro do ato de FRANCISCA ELIETE CORREIA OSORIO.
Anexo I - Dados do Ato
Ato: 13912/2018 - servidor/instituidor: FRANCISCA ELIETE CORREIA OSORIO - CPF: XXX.191.892-XX 
Cargo: Auxiliar de enfermagem - Matrícula no órgão 1431661
Fundamento: APOS-59 - Aposentadoria por invalidez permanente com proventos proporcionais ao tempo de contribuição ocorrida após 31/12/2003 (média das remunerações) . Vigência de 20/2/2004 em diante.
Atos com o mesmo CPF
	Num. ato
	Tipo
	UJ
	Cargo
	Jornada
	Dt.inicial
	Dt.final
	TC
	Julgamento

	SISAC-10494405-01-2003-000174-9
	ADMISSÃO
		AUXILIAR DE ENFERMAGEM
		01/10/2003
		Processo 024.460/2007-3
	LEGAL

Ficha Financeira - Mês/Ano: 02/2020 - Órgão: FUNDACAO UNIVERSIDADE DO AMAZONAS - Cód.Siape: 26270
	Código
	Nome da rubrica
	Valor pago (R$) 
	Matr. Siape

	82526
	PROVENTOS - EC NÂ 41/2003
	2.999,84
	1431661

	82737
	PER CAPITA - SAUDE SUPLEMENTAR
	282,83
	1431661

	TOTAL
		3.282,67
	
Anexo II - Detalhamento das inconsistências encontradas 
Quadro resumo de ocorrências
	Núm.ato
	Nome instituidor
	Regime jurídico
	Propostas de mérito
	Inconsistências encontradas
	Qtde incon.

				Controle interno
	Sefip/
TCU
		
	13912/2018
	FRANCISCA ELIETE CORREIA OSORIO
		Legal
	Legal
	-
	-

2.	O Ministério Público junto ao TCU, em parecer do Procuradora-Geral Cristina Machado da Costa e Silva, peça 7, acrescentou o que se segue:
	"Versam os autos sobre o ato inicial de aposentadoria por invalidez de Francisca Eliete Correia Osorio, ex-servidora vinculada à Fundação Universidade do Amazonas - FUAM, com fundamento no artigo 40, § 1.º, inciso I, da Constituição Federal e vigência a contar de 24/01/2018 (peça n.º 2) .
2.	Por intermédio dos pareceres uniformes constantes de peças n.ºs 4 e 5, a Secretaria de Fiscalização de Pessoal - Sefip - opina pela legalidade e registro do ato de peça n.º 2.
3.	Ao verificarmos o contracheque atual da interessada, acostado à fl. 4 da peça n.º 6, observamos que os proventos são pagos por meio de parcela única, consignada na rubrica Siape "82526 - PROVENTOS - EC Nº 41/2003".
4.	A partir do advento da Emenda Constitucional n.º 41/2003, as aposentadorias por invalidez passaram a ser calculadas pela média das 80% maiores remunerações, consideradas a partir de julho/1994, e sem o benefício da paridade com a remuneração dos servidores em atividade, como estipulam os §§ 3.º e 17, do artigo 40 da Constituição Federal, com a redação dada pela referida emenda, e na forma do artigo 1.º da Lei n.º 10.887/2004.
5.	Ocorre que, com o advento da Emenda Constitucional n.º 70/2012, publicada no Diário Oficial da União de 30/03/2012, foi inserido o artigo 6.º-A à Emenda Constitucional n.º 41/2003, que voltou a garantir a paridade e o cálculo com base na última remuneração da atividade aos servidores que tenham ingressado no serviço público até 31/12/2003 e que venham se aposentar por invalidez. As pensões decorrentes dessas aposentadorias também gozam de paridade. Transcrevemos a redação do referido dispositivo constitucional:
"Art. 6º-A. O servidor da União, dos Estados, do Distrito Federal e dos Municípios, incluídas suas autarquias e fundações, que tenha ingressado no serviço público até a data de publicação desta Emenda Constitucional e que tenha se aposentado ou venha a se aposentar por invalidez permanente, com fundamento no inciso I do § 1º do art. 40 da Constituição Federal, tem direito a proventos de aposentadoria calculados com base na remuneração do cargo efetivo em que se der a aposentadoria, na forma da lei, não sendo aplicáveis as disposições constantes dos §§ 3º, 8º e 17 do art. 40 da Constituição Federal.
Parágrafo único. Aplica-se ao valor dos proventos de aposentadorias concedidas com base no caput o disposto no art. 7º desta Emenda Constitucional, observando-se igual critério de revisão às pensões derivadas dos proventos desses servidores."
6.	No caso em exame, a ex-servidora ingressou na FUAM em 1.º/10/2003, anteriormente à publicação da Emenda Constitucional n.º 41/2003, e foi acometida de invalidez, vindo a ser aposentada em 24/01/2018, sendo o laudo médico datado de 25/01/2017, mesma data em que a junta médica oficial declarou a incapacidade da interessada  (fls. 1 e 2 da peça n.º 2) .
7.	Os proventos pagos no sistema Siape, no entanto, bem como a informação constante do ato de peça n.º 2 indicam que não foram observados os ditames da Emenda Constitucional n.º 70/2012, a qual determina o pagamento do referido benefício com base na última remuneração da atividade e com o reajustamento pela regra de paridade com a remuneração dos servidores da ativa.
8.	Portanto, o ato de peça n.º 2 encontra-se eivado de mácula, razão pela qual propomos a ilegalidade e negativa de registro da presente concessão.
9.	Ao promover o recálculo do benefício ora em análise, o órgão de pessoal deverá observar a orientação constante do item 9.2.5. do Acórdão 2553/2013-TCU-Plenário, segundo o qual:
"9.2.5. em caso de redução no valor do benefício de pensão civil ou de aposentadoria pela aplicação da Emenda Constitucional 70/2012, caberá a atribuição de uma Vantagem Pessoal Nominalmente Identificada - VPNI, sujeita apenas aos reajustes gerais dos servidores públicos federais, a qual deverá ser paulatinamente absorvida sempre que houver reorganização ou reestruturação dos cargos e das carreiras, ou das remunerações previstas em lei, até sua completa extinção".
10.	A medida em questão tem por objetivo evitar eventual decesso remuneratório, caso o cálculo da aposentadoria pela regra de paridade resulte em valor menor do que o atualmente pago.
11.	Consignamos que o formulário em exame deu entrada na Corte de Contas em 1.º/07/2019, há menos de cinco anos, razão pela qual fica dispensada a oitiva prévia da inativa, nos termos do entendimento firmado pelo Acórdão 587/2011-TCU-Plenário.
12.	Por todo o exposto, com as vênias de estilo por discordar da proposta de encaminhamento oferecida pela Sefip às peças n.ºs 4 e 5, esta representante do Ministério Público de Contas opina no sentido de que o Tribunal:
	12.1. considere ilegal e negue o registro ao ato de peça n.º 2, relativo à aposentadoria por invalidez da ex-servidora Francisca Eliete Correia Osorio (CPF n.º XXX.191.892-XX) , ante a inobservância aos ditames previstos na Emenda Constitucional n.º 70/2012;
	12.2. dispense o ressarcimento das importâncias recebidas indevidamente de boa-fé pela interessada, nos termos da Súmula TCU n.º 106;
	12.3. determine à Fundação Universidade do Amazonas que, no prazo máximo de 15 (quinze) dias, e em relação à ex-servidora Francisca Eliete Correia Osorio:
	12.3.1. promova a correção dos proventos pagos à inativa no sistema Siape, de forma a observar a regra de paridade com os servidores da ativa e tendo o cálculo baseado na última remuneração da atividade, conforme determina o artigo 6.º-A da Emenda 41/2003, introduzido pela Emenda Constitucional n.º 70/2012;
	12.3.2. em caso de eventual decesso remuneratório com a aplicação do regime de paridade, insira uma rubrica no contracheque da interessada, relativa à diferença entre os proventos atualmente pagos e o valor resultante do novo cálculo, sob a forma de vantagem pessoal nominalmente identificada, a qual deverá ser absorvida sempre que houver reorganização ou reestruturação do cargo ou carreira da interessada, até sua completa extinção, nos termos do que dispõe o item 9.2.5 do Acórdão 2553/2013-TCU-Plenário;
	12.3.3. encaminhe novo ato à consideração da Corte de Contas, por intermédio do sistema e-Pessoal, livre das falhas ora apontadas."
	É o Relatório.

não há.

Procuradora-Geral Cristina Machado da Costa e Silva.

APOSENTADORIA. NÃO OBSERVÂNCIA DOS DITAMES DA EMENDA CONSTITUCIONAL 70/2012, RELATIVO AO CÁLCULO DO BENEFÍCIO. ILEGALIDADE. NEGATIVA DE REGISTRO. DETERMINAÇÕES.

APOSENTADORIA (APOS)

Secretaria de Fiscalização de Integridade de Atos e Pagamentos de Pessoal e de Benefícios Sociais (Sefip).

Cuidam os autos de ato de concessão de aposentadoria de Francisca Eliete Correia Osorio, vinculada à Fundação Universidade do Amazonas, submetido eletronicamente, para fim de registro, à apreciação do Tribunal de Contas da União (TCU) , de acordo com o art. 71, inciso III, da Constituição Federal.
Consigno, inicialmente, que os atos ingressaram neste Tribunal há menos do que os cinco anos estabelecidos pelo Supremo Tribunal Federal (RE 636.553/RS - Tema 445 de repercussão geral) , e referendado por esta Corte (Acórdão 122/2021-TCU-Plenário, rel. Min. Walton Alencar Rodrigues) , para a concessão de registro tácito.
Em resumo, a Secretaria de Fiscalização de Pessoal - Sefip concluiu, em tom uníssono, pela legalidade do ato. 
O MPTCU discordou da unidade técnica, em parecer da Procuradora-Geral Cristina Machado da Costa e Silva, pelos motivos que transcrevo abaixo:
"6.	No caso em exame, a ex-servidora ingressou na FUAM em 1.º/10/2003, anteriormente à publicação da Emenda Constitucional n.º 41/2003, e foi acometida de invalidez, vindo a ser aposentada em 24/01/2018, sendo o laudo médico datado de 25/01/2017, mesma data em que a junta médica oficial declarou a incapacidade da interessada  (fls. 1 e 2 da peça n.º 2) .
7.	Os proventos pagos no sistema Siape, no entanto, bem como a informação constante do ato de peça n.º 2 indicam que não foram observados os ditames da Emenda Constitucional n.º 70/2012, a qual determina o pagamento do referido benefício com base na última remuneração da atividade e com o reajustamento pela regra de paridade com a remuneração dos servidores da ativa.
8.	Portanto, o ato de peça n.º 2 encontra-se eivado de mácula, razão pela qual propomos a ilegalidade e negativa de registro da presente concessão.
9.	Ao promover o recálculo do benefício ora em análise, o órgão de pessoal deverá observar a orientação constante do item 9.2.5. do Acórdão 2553/2013-TCU-Plenário, segundo o qual:
	9.2.5. em caso de redução no valor do benefício de pensão civil ou de aposentadoria pela aplicação da Emenda Constitucional 70/2012, caberá a atribuição de uma Vantagem Pessoal Nominalmente Identificada - VPNI, sujeita apenas aos reajustes gerais dos servidores públicos federais, a qual deverá ser paulatinamente absorvida sempre que houver reorganização ou reestruturação dos cargos e das carreiras, ou das remunerações previstas em lei, até sua completa extinção.
10.	A medida em questão tem por objetivo evitar eventual decesso remuneratório, caso o cálculo da aposentadoria pela regra de paridade resulte em valor menor do que o atualmente pago."
Registro minha concordância integral com a proposta alvitrada pelo MP/TCU, razão pela qual incorporo os argumentos trazidos e seus respectivos fundamentos, transcritos no Relatório precedente, às minhas razões de decidir.
6.	Assim, de conformidade com o art. 262 do Regimento Interno/TCU, impende determinar ao órgão de origem que promova a correção dos proventos pagos à inativa no sistema Siape, de forma a observar a regra de paridade com os servidores da ativa, sendo o cálculo baseado na última remuneração da atividade, conforme determina o artigo 6.º-A da Emenda 41/2003, introduzido pela Emenda Constitucional n.º 70/2012, e, em caso de eventual decesso remuneratório com a aplicação do regime de paridade, insira rubrica no contracheque da interessada, relativa à diferença entre os proventos atualmente pagos e o valor resultante do novo cálculo, sob a forma de vantagem pessoal nominalmente identificada, a qual deverá ser absorvida sempre que houver reorganização ou reestruturação do cargo ou carreira da interessada, até sua completa extinção, nos termos do que dispõe o item 9.2.5 do Acórdão 2553/2013-TCU-Plenário.
7.	Com relação às importâncias recebidas indevidamente, julgo que a reposição deve ser dispensada, nos termos do Enunciado nº 106 da Súmula de Jurisprudência do TCU.
	Ante o exposto, VOTO por que o Tribunal adote a minuta de Acórdão que ora submeto à apreciação deste Colegiado.
TCU, Sala das Sessões Ministro Luciano Brandão Alves de Souza, em 27 de abril de 2021.
AROLDO CEDRAZ 
Relator